臺灣宜蘭地方法院民事判決
110年度訴字第73號
原      告  陳成業  
            陳大華  
            黃子穎  

上三人共同
訴訟代理人  李秋銘律師
被      告  陳家梁  

            陳田源  
            賴蘇招治
            賴嘉慶  
            賴惠眞  
            陳守廷  
            賴田富  
            賴俊龍  
上列當事人間請求塗銷地上權登記事件，本院於民國110年9月27
日言詞辯論終結，判決如下：
    主      文
被告應將坐落宜蘭縣○○鄉○○○段○○○地號土地上如附表所示之地上
權登記予以塗銷。
訴訟費用由被告連帶負擔。
    事實及理由
一、被告陳家梁、被告陳田源、被告賴蘇招治、被告賴嘉慶、被
    告賴惠眞、被告陳守廷、被告賴田富、被告賴俊龍經合法通
    知，均未於最後言詞辯論期日到場，核無民事訴訟法第386
    條所列各款事由，爰依原告陳成業、原告陳大華、原告黃子
    穎之聲請，由其一造辯論而為判決。
二、原告主張：
　㈠坐落宜蘭縣○○鄉○○○段000地號土地（重測前為協和段1042地
    號土地，以下稱系爭土地）為原告陳成業、原告陳大華、原
    告黃子穎所共有，系爭土地上有地上權登記，原告陳成業、
    原告陳大華、原告黃子穎先前以地上權為不定期限，設定至
    今已逾65年，起訴請求鈞院審酌其上建物之情形，依民法第
    833條之1規定請求斟酌地上權成立之目的、建築物或工作物
    之種類、性質及利用狀況等情形，定其存續期間或終止其地
    上權，嗣經鈞院104年度重訴更一字第1號判決就如附表所示
    之地上權（下稱系爭地上權）存續期間定為自判決確定之日
    起3年，並於民國106年12月5日確定，迄今已逾3年，原告陳
    成業、原告陳大華、原告黃子穎曾單獨申辦地上權塗銷登記
    ，惟因系爭地上權係以建物為目的而成立的地上權，且於38
    年登記時係依當時施行的土地登記規則第145條第1項規定為
    單獨登記，以致土地所有權人方面未有登記原因證明文件及
    他項權利證明書等，地政機關依内政部109年9月22日台内府
    地第0000000000號函未予同意為塗銷登記。
　㈡按民法第767條第1項規定：「所有人對於無權占有或侵奪其
    所有物者，得請求返還之。對於妨害其所有權者，得請求除
    去之。有妨害其所有權之虞者，得請求防止之」。查系爭地
    上權業因存續期間屆滿而消滅，而存在於土地登記簿之系爭
    地上權登記，自有妨害土地所有人就土地權利之行使。原告
    陳成業、原告陳大華、原告黃子穎為土地所有權人，依民法
    第767條第1項中段規定，自得請求被告等將各地上權登記予
    以塗銷。
　㈢聲明：請求判決宜蘭縣○○鄉○○○段000地號土地，如附表所示
    編號一至編號九之地上權登記應予塗銷。
三、被告方面：
  ㈠被告陳守廷：
　　⒈鈞院104年度重訴更一字第1號判決定系爭土地之地上權存
      續期間為自判決確定之日起3年，並於106年12月5日確定
      ，但地上權為物權，依法律規定非經登記不生效力，原告
      陳成業、原告陳大華、原告黃子穎自判決日起並未持判決
      及確定證明向該管地政事務所為登記，自不生地上權之存
      續期間只到起訴時為止之效力，原告陳成業、原告陳大華
      、原告黃子穎以已逾3年為理由，排除正當權源之被告陳
      守廷之地上權，顯無理由，原告陳成業、原告陳大華、原
      告黃子穎曾單獨申辦地上權塗銷登記，地政機關依内政部
      109年9月22日台内府地第0000000000號函未予同意為塗銷
      登記，自有正當理由，原告陳成業、原告陳大華、原告黃
      子穎反向鈞院為塗銷登記之起訴，鈞院應依民事訴訟法第
      249條第2項規定，以裁定駁回，又本件地上權共有被告等
      28人，所登記之地上權為全部，即是必須合一確定之訴，
      兹原告陳成業、原告陳大華、原告黃子穎與被告賴俊評、
      被告賴俊生、被告賴俊龍、被告賴嘉慶、被告賴蘇招治通
      謀虛偽而為「同意原告的請求」之類似自認之意思表示，
      不但對其他共同被告不生效力，即對自認之被告賴俊評、
      被告賴俊生、被告賴俊龍、被告賴嘉慶、被告賴蘇招個人
      亦不生效力，請依民事訴訟法第249條第2項裁定駁回原告
      陳成業、原告陳大華、原告黃子穎之訴。
　　⒉聲明：原告之訴駁回。
　㈡被告賴蘇招治、被告賴嘉慶、被告賴俊龍曾到庭陳述：同意
    原告陳成業、原告陳大華、原告黃子穎塗銷地上權等語。 
　㈢被告陳家梁、被告陳田源、被告賴惠眞、被告賴田富均未於
    言詞辯論期日到場，亦未提出書狀作何聲明或陳述。
四、本院之判斷：　　
　㈠坐落宜蘭縣○○鄉○○○段000地號土地為原告陳成業、原告陳大
    華、原告黃子穎所共有，系爭土地上有地上權登記，原告陳
    成業、原告陳大華、原告黃子穎先前以地上權為不定期限，
    設定至今已逾65年，起訴請求本院定其存續期間或終止其地
    上權，嗣經本院104年度重訴更一字第1號判決定附表所示之
    地上權存續期間為自判決確定之日起3年，並於106年12月5
    日確定，此為兩造所不否認，並有本院104年度重訴更一字
    第1號判決附卷可參（見本院卷第17頁至第30頁），堪認為
    真正。　　
　㈡按法律關係定有存續期間者，於期間屆滿時消滅，期滿後，
    除法律有更新規定外，並不當然發生更新之效果，地上權並
    無如民法第451條之規定，其期限屆滿後自不生當然變更為
    不定期限之效果，因而應解為定有存續期間之地上權於期限
    屆滿時，地上權當然消滅（最高法院70年台上字第3678號判
    例意旨參照）。查如附表所示地上權，經本院104年度重訴
    更一字第1號判決定存續期間為自判決確定之日起3年，並於
    106年12月5日確定，堪認如附表所示地上權於109年12月4日
    即因存續期限屆滿而當然消滅。
　㈢末按因繼承、強制執行、徵收、法院之判決或其他非因法律
    行為，於登記前已取得不動產物權者，應經登記，始得處分
    其物權，為民法第759條所明定。本院104年度重訴更一字第
    1號判決定如附表所示之地上權之存續期間定為自判決確定
    之日起3年，並於106年12月5日確定，系爭地上權於之存續
    期間固不待登記，即延長至109年12月4日，然若地上權人欲
    進行物權上之處分行為，依前開規定，非先經辦理登記不得
    為之，被告陳守廷上開所辯，自非可採。
　㈣綜上所述，原告陳成業、原告陳大華、原告黃子穎主張依民
    法第767條第1項之規定，請求塗銷被告陳家梁、被告陳田源
    、被告賴蘇招治、被告賴嘉慶、被告賴惠眞、被告陳守廷、
    被告賴田富、被告賴俊龍就如附表所示地上權登記，為有理
    由，應予准許。
五、綜上所述，原告陳成業、原告陳大華、原告黃子穎請求判決
    被告陳家梁、被告陳田源、被告賴蘇招治、被告賴嘉慶、被
    告賴惠眞、被告陳守廷、被告賴田富、被告賴俊龍塗銷如附
    表所示之地上權登記，為有理由，應予准許，爰判決如主文
    第1項所示。
六、本件事證已經明確，兩造其餘攻擊、防禦方法及所提證據，
    均與判決結果不生影響，不一一論列。
七、訴訟費用負擔之依據：民事訴訟法第78條、第85條第2項。
中　　華　　民　　國　　110 　年　　10　　月　　18　　日
               民事庭  法　官　張淑華
正本係照原本作成。
如對本判決上訴，須於判決送達後20日內向本院提出上訴狀。
如委任律師提起上訴者，應一併繳納上訴審裁判費。
中　　華　　民　　國　　110 　年　　10　　月　　18　　日
                      書記官　謝佩欣
附表
編號 登記次序 收件年期 登  記 日  期 地上權人 登記內容 備註 一 0000-000 86年 86年4 月14日 賴田富 權利範圍：6分之1、存續期間：自106年12月5日至109年12月4日、設定權利範圍：---平方公尺（土地一部）、證明書字號：羅地字第002243號 即104年度重訴更一字第1號判決附表編號十二地上權 二 0000-000 86年 86年4 月14日 賴蘇招治 權利範圍：24分之1、存續期間：自106年12月5日至109年12月4日、設定權利範圍：---平方公尺（土地一部）、證明書字號：羅地字第002298號 即104年度重訴更一字第1號判決附表編號十三地上權 三 0000-000 86年 86年4 月14日 賴嘉慶 權利範圍：16分之1、存續期間：自106年12月5日至109年12月4日、設定權利範圍：---平方公尺（土地一部）、證明書字號：羅地字第002245號 即104年度重訴更一字第1號判決附表編號十四地上權 四 0000-000 86年 86年4 月14日 賴惠眞 權利範圍：16分之1、存續期間：自106年12月5日至109年12月4日、設定權利範圍：---平方公尺(土地一部）、證明書字號：羅地字第002246號 即104年度重訴更一字第1號判決附 表編號十 五地上權 五 0000-000 104年 104年7 月10日 陳守廷(受讓自陳田源） 權利範圍：16分之1、存續期間：（空白）、設定權利範圍：---平方公尺（土地一部）、證明書字號：104羅地字第003236號 即104年度重訴更一字第1號判決附表編號三地上權 六 0000-000 106年 106年2月20日 賴俊龍 權利範圍：6分之1、存續期間：自106年12月5日至109年12月4日、設定權利範圍：---平方公尺（土地一部）、證明書字號：108羅地字第000630號（原被繼承人賴田村之證明書字號：羅地字第002233號） 即104年度重訴更一字第1號判決附表編號二地上權 七 0000-000 108年 108年1月31日 陳家梁 權利範圍：公同共有16分之1、存續期間：自106年12月5日至109年12月4日、設定權利範圍：---平方公尺（土地一部)、原被繼承人賴李阿草證明書字號：羅地字第002232號 即104年度重訴更一字第1號判決附表編號一地上權 八 0000-000 108年 108年1月31日 陳田源 權利範圍：公同共有16分之1、存續期間：自106年12月5日至109年12月4日、設定權利範圍：---平方公尺（土地一部)、原被繼承人賴李阿草之證明書字號：羅地字第002232號 即104年度重訴更一字第1號判決附表編號一地上權 九 0000-000 108年 108年1月31日 陳家梁 權利範圍：公同共有16分之1、存續期間：自106年12月5日至109年12月4日、設定權利範圍：---平方公尺（土地一部)、原被繼承人謝賴阿樂證明書字號：羅地字第002239號 即104年度重訴更一字第1號判決附表編號八地上權